臺灣高等法院民事判決　　　　　　　　 100年度上易字第67號
上　訴　人　謝麗珠
被　上訴人　呂春美
　　　　　　劉陳娥
上列當事人間請求損害賠償事件，上訴人對於中華民國99年11月
22日臺灣臺北地方法院99年度訴字第4341號第一審判決，部分提
起上訴，本院於100年5月3日言詞辯論終結，判決如下：
    主  文
上訴駁回。
第二審訴訟費用由上訴人負擔。
    事實及理由
一、上訴人主張：被上訴人呂春美於伊被訴偽造文書及詐欺之刑
    事案件中，持已結束之民國83年度舊會單指摘伊有改寫會單
    之行為，復於法院審理時指控伊有召集互助會之行為。另被
    上訴人劉陳娥明知伊未曾去過標會之會場，未向會員收取會
    款，亦未曾去過會員住處，伊之父親召集互助會之行為，與
    伊無關，竟於前揭刑事案件為不實之指控，以致伊受刑事訴
    追，最後雖經無罪判決，但多年訴訟，已對伊之名譽造成嚴
    重損害，精神上受有痛苦，爰依民法侵權行為之法律關係，
    聲明請求：被上訴人應各給付伊新台幣（下同）5萬元（另
    上訴人其餘受敗訴判決部分，因上訴人未提起上訴，已敗訴
    確定，下不贅述）。
二、被上訴人方面：
  (一)被上訴人呂春美以：伊及其他會員全遭上訴人之父親倒會，
    大家共同出資請律師，循法律途徑，尋求救濟，對上訴人提
    告並非伊之個人意思，另因伊之夫罹患癌症，伊需至醫院看
    護，上訴人指摘伊藐視法庭，並非事實。
  (二)被上訴人劉陳娥則以：雖然係上訴人之父親召集互助會，但
    伊去繳交會款時，上訴人姐妹確實有收取會款之行為，伊被
    倒會係受害人，以訴訟尋求救濟，並無侵權行為等語置辯，
    均聲明請求：駁回上訴人之訴。
三、原審為上訴人全部敗訴之判決，上訴人部分不服，其上訴聲
    明：(一)原判決關於駁回後開第二項之訴部分廢棄。(二)上開廢
    棄部分，被上訴人應各給付上訴人5萬元。
    被上訴人之答辯聲明：均上訴駁回。
四、按以名譽權受侵害為由，依民法第184條第1項前段、第195
    條第1項之規定請求損害賠償者，其侵權行為客觀構成要件
    之一，須行為為不法。如行為人之行為雖造成他人權利侵害
    之結果，但具備正當防衛、緊急避難、自助行為、無因管理
    、權利之行使等阻卻違法事由時，即非屬於不法，不成立侵
    權行為。又其主觀構成要件，則需行為人具有故意或過失。
    本件上訴人主張被上訴人不應興訟，造成其纏訟多年，名譽
    及精神上均承受相當大之損害等情，為被上訴人所否認，經
    查：
  (一)上訴人之父謝萬結因召集互助會，而犯偽造文書及詐欺罪行
    ，經被倒會之互助會會員訴由臺灣臺北地方法院檢察署（下
    稱臺北地檢署）偵查，當時謝萬結、王金枝（上訴人之母）
    、謝麗雪（上訴人之姐妹）及上訴人均同時被起訴，經臺灣
    臺北地方法院（下稱臺北地院）88年訴字第974號刑事判決
    ，判決上訴人、謝麗雪、王金枝共同連續意圖為自己不法之
    所有，以詐術使人將本人之物交付，各處有期徒刑2年，上
    訴人、謝麗雪、王金枝提起上訴，嗣經最高法院發回更審，
    而由本院93年度上更(一)字第302號刑事判決，改判上訴人、
    謝麗雪、王金枝無罪，經最高法院以94年台上字第5732號判
    決上訴駁回而確定。又謝萬結經通緝，緝獲後由本院98年度
    上訴字第1011號刑事判決，認其連續意圖為自己不法之所有
    ，以詐術使人將本人之物交付，處有期徒刑1年10月確定等
    情，業經本院調閱前揭刑事卷查明屬實。檢視前揭最高法院
    第5732號刑事判決之理由記載：「查原判決（按指前述本院
    第302號刑事判決）綜合卷內全部證據資料審酌判斷，認為
    告訴人或證人對於互助會召集人、主持開標者及收取互助會
    款者之陳述不一，非足憑信，尚無證據證明王金枝、謝麗珠
    （即上訴人）召集告訴人參加並主持開標。．．且王金枝、
    謝麗珠為謝萬結之妻女，於謝萬結不在家之時，代收轉交會
    款，亦屬常情。又告訴人及證人所為冒標之指證，僅能說明
    謝萬結有冒標之情事，尚不足為王金枝、謝麗珠與之共同冒
    標會款之證據。再謝麗珠將帳戶借予謝萬結使用，無法依卷
    內證據，遽認冒標款項係交謝麗珠使用。認為被告王金枝、
    謝麗珠被訴行使偽造私文書、詐欺行為，犯罪不能證明」等
    語明確（見原審卷73頁），是足認上訴人於刑事案件之改判
    無罪理由，純係不同審級間對於刑事犯罪證據之取捨、認事
    用法之法律見解不同所致，尚不能以刑事判決最終判決無罪
    之結果，即推論告訴人有故意或過失之侵權行為。
  (二)況上訴人確實有將其於誠泰銀行西門分行之000000000000號
    帳戶，出借予父親謝萬結使用，以供互助會之會員匯入會款
    之用，亦據其他被倒會之會員葉共地、葉李梅、林顏素貞、
    陳李桂香等人提供匯款單之證據資料，而對臺北地檢署提起
    告訴，請求檢察官偵查，有臺北地檢署87年度偵字第25301
    號偵查卷可稽（各會員匯款到上訴人帳戶之匯款單附該偵查
    卷內6頁至14頁），益證上訴人被臺北地檢署檢察官提起公
    訴，係承辦檢察官依據偵查所得之證據資料而為之，自難認
    係被上訴人二人明知上訴人無犯罪行為，而故意誣陷上訴人
    。
  (三)再則，被上訴人為被倒會之互助會會員，其檢附證據資料，
    各自陳述自己受害之情節，向國家偵查機關請求追訴加害人
    之犯罪行為，係合法行使其權利，而具有阻卻違法事由。故
    縱使上訴人受偵查起訴及刑事審判之不利益，亦難認被上訴
    人向臺北地檢署提起告訴之行為，有何不法可言，而課以侵
    權行為損害賠償責任。
  (四)從而，本件上訴人雖經臺北地檢署檢察官提起公訴，經歷審
    刑事判決，最終獲無罪判決確定，受有長時間進行訴訟程序
    之不利益，惟被上訴人係各自陳述自己受害情節，向國家偵
    查機關請求追訴加害人之犯罪行為，為合法行使權利之行為
    ，具有阻卻違法之事由，其提出告訴之行為非屬於不法；復
    無證據證明被上訴人有故意或過失之侵權行為主觀要件，不
    成立侵權行為。上訴人請求被上訴人應負侵權行為之損害賠
    償責任云云，為無理由。
五、綜上所述，上訴人依民法第184條第1項前段、第195條第1項
    之侵權行為法律關係，請求被上訴人應各給付5萬元部分，
    於法無據，不應准許。原審就此部分為上訴人敗訴之判決，
    核無不合。上訴意旨指摘原判決此部分不當，求予廢棄改判
    ，為無理由，應予駁回。
六、本件事證已臻明確，兩造其餘攻擊防禦方法及立論之證據資
    料，均經本院審酌後，對判決結果不生影響，爰無庸逐一論
    述，併此敘明。
七、據上論結，本件上訴為無理由，依民事訴訟法第449條第1項
    、第78條，判決如主文。
中    華    民    國   100    年    5     月    17    日
                  民事第十六庭
                        審判長法  官  王聖惠
                              法  官  謝碧莉
                              法  官  呂淑玲
正本係照原本作成。
不得上訴。
中    華    民    國   100    年    5     月    17    日
                              書記官  明祖全